【裁判字號】    98,消債更,112
【裁判日期】    980317
【裁判案由】    更生事件
【裁判全文】
臺灣臺南地方法院民事裁定           98年度消債更字第112號
聲  請  人
即債 務 人  甲○○○
代  理  人  徐豐益律師
上列當事人因消費者債務清理事件聲請更生，本院裁定如下：
    主  文
聲請駁回。
本院於民國九十八年三月三日所為准許保全處分之裁定應予以撤
銷。
聲請費用新臺幣壹仟元由聲請人負擔。
    理  由
一、按債務人與金融機構協商成立者，不得聲請更生或清算，但
    因不可歸責於己之事由，致履行顯有重大困難者，不在此限
    ；本條例施行前，債務人依金融主管機關協調成立之中華民
    國銀行公會會員辦理消費金融案件無擔保債務協商機制與金
    融機構成立之協商，準用前項之規定，消費者債務清理條例
    第151條第5項、第6項分別定有明文。衡諸前開規定之立法
    意旨，可見債務人無論在本條例施行前後，與金融機構之債
    權人成立協商後，即應本於債權契約之誠信原則勉力履行，
    除非有前述不可歸責於己之事由，且其履行顯然有重大困難
    ，不得率爾依本條例更生程序清理其債務。又按聲請更生或
    清算不合程式或不備其他要件者，法院應以裁定駁回之，但
    其情形可以補正者，法院應定期間先命補正，復為同條例第
    8條所明定。
二、本件聲請意旨略以：聲請人即債務人甲○○○現任職於中國
    人壽保險股份有限公司，除每月薪資收入外，債務人名下尚
    有土地、建物各一筆，然負債務總額已達 7,620,225元，負
    債顯然超過資產，已達不能清償或有不能清償之虞之程度。
    債務人曾於民國95年 8月23日依照中華民國銀行公會會員辦
    理消費金融案件無擔保債務協商機制，與債權人中國信託銀
    行等11家成立協商，約定自95年9月起，分100期，利率3.88
    %，於每月10日支付 43,463元，至全部清償為止；然聲請人
    平均每月收入約為85,647元，扣除生活必要支出93,735元（
    因次女乙○○為重大傷病患者，醫療支出及其他支出需花費
    大筆醫療保健支出），尚要支付95年度協商金額43,463元，
    每月共需支出137,190元，每月收入已經入不敷出，只好於
    依約繳納幾期協商金額後毀諾，聲請人現無力繳納實有不可
    歸責於聲請人之事由，爰向本院聲請更生等語。
三、經查，本件聲請人前於本條例施行前，依金融主管機關協調
    成立之中華民國銀行公會會員辦理消費金融案件無擔保債務
    協商機制與金融機構於95年8月23日成立協商，當時聲請人
    之無擔保債務總額為4,556,225元，雙方約定債務人每月應
    償還款項合計為43,463元，聲請人自95年9月起開始依約繳
    款，於97年3月毀諾，共繳款18期，業經提出有聲請人簽名
    之協議書及無擔保還款計劃，堪信為真實。
四、聲請人主張：其平均每月收入約為85,647元，扣除生活必要
    支出93,735元（因次女乙○○為重大傷病患者，醫療支出及
    其他支出需花費大筆醫療保健支出），尚要支付95年度協商
    金額43,463元，每月共需支出137,190元，每月收入已經入
    不敷出，只好於依約繳納幾期協商金額後毀諾，聲請人現無
    力繳納實有不可歸責於聲請人之事由。惟查：
  (一)按聲請人目前任職於中國人壽保險股份有限公司，其薪資部
    分，96年度給付總額為1,244,598元，每月平均薪資收入約
    103,716元，有財政部臺灣省南區國稅局96年度綜合所得稅
    各類所得資料清單可憑，縱聲請人於97年2月薪資部分有減
    少，然據聲請人所提出之薪資資料可知97年1月薪資109,877
    元、97年3月薪資119,247元，故聲請人97年2月薪資減少部
    分應屬保險業業績不固定所致，並不足以證明聲請人收入有
    明顯減少之事實，聲請人理應以領有薪資較豐厚之時期補貼
    薪資較微薄之時期，是以，本院認定聲請人之每月平均薪資
    為103,716元。
  (二)按內政部所公告97年度臺灣省低收入戶最低生活費用每人每
    月為9,829元，該生活費標準係按照政府最近一年平均每人
    消費支出（包括食品費、衣著鞋襪費、房租水電費、家居管
    理費、醫療保健費、交通通訊費、娛樂教育費及雜項支出）
    百分之60訂定，有內政部公佈歷年最低生活費一覽表可供參
    照，成人部分之基本生活費用依此標準計算，雖屬適當，然
    未成年子女部分既係依附於父母提供之住所共同生活，且其
    日常生活較為單純，是其基本生活費用當與成人之基本生活
    費用不同（如房租費、家居管理費、通訊費等費用即非未成
    年子女基本生活所需費用），因此，未成年子女之基本生活
    費用應參酌96年度綜合所得稅每人免稅額77,000元計算，每
    人每月基本生活所需約6,500元為適當。
  (三)聲請人主張其每月須給付其未成年子女丙○○、丁○○、乙
    ○○扶養費，又次女乙○○為重大傷病患者，必需花費大筆
    醫療保健費用16,590元等語，經查：
    1.聲請人稱述其次女乙○○患有其他先天性心臟畸形，並因
      中度智障而領有身心障礙手冊，有聲請人提出之重大傷病
      免自，行部分負擔證明卡及中華民國身心障礙手冊在卷可
      稽，因此聲請人稱述每月須支出次女乙○○之扶養費為
      16,590元，應屬合理。
    2.按負扶養義務者有數人而其親等同一時，應各依其經濟能
      力分擔義務，民法第1115條第3項定有明文。依上揭意旨
      觀之，本件聲請人與其配偶對於未成年子女之扶養費應各
      負擔二分之一，是以，本院認定聲請人對於未成年子女每
      月扶養費為14,795元（計算式：（（6,500×2）＋16,590
      ）÷2=14,795）。
  (四)聲請人稱述每月尚需繳納房貸等語。房貸名目上雖為債務，
    然實質而言債務人藉由每期繳交貸款，逐期累積個人資產，
    而債務人於經濟困頓之際，應選擇適度對其資產加以處分以
    減輕債務而非反倒有累積資產行為，則相對於其他各債權人
    而言亦有不公平之處，亦徒增債務人負擔，且人民安居並不
    以居住於自有住宅為必要，租屋居住亦為目前社會眾多經濟
    狀況無力負擔購屋支出之人的安居方式，因租屋支出並得為
    所得稅之扣減額，故租屋居住毋寧是自認經濟負擔沉重之人
    減輕負擔的另一種生活方式。因此，聲請人若將該房地變賣
    清償債務後，其雖增加租屋支出（租屋支出應計入每月個人
    基本生活費中），但同時亦減少貸款、房屋稅及地價稅等支
    出，故本院不予採認聲請人房貸支出為生活上之必要支出。
  (五)綜上所述，聲請人協商時每月薪資103,716元，扣除聲請人
    每月必要生活費用9,829元、扶養費用14,795元，尚餘
    79,092元，並非不足以履行與最大債權銀行中國信託商業銀
    行所提出之協商還款金額每月43,463元，足見聲請人應有能
    力履行協商條件，難謂有何不可歸責於己之事由，致履行顯
    有重大困難之情事。
五、綜上所述，聲請人於消費者債務清理條例施行前，既已與金
    融機構之債權人依金融主管機關協調成立之中華民國銀行公
    會會員辦理消費金融案件無擔保債務協商機制成立協商，且
    又無因不可歸責於己致履行顯有重大困難之事由，則其聲請
    更生，顯然違背消費者債務清理條例第151條第6項準用同條
    第5項前段之規定，且上開欠缺又屬無從補正，從而，依上
    開說明，應予駁回其更生之聲請。另原保全處分已無必要，
    本院併依本條例第19條第3項規定，依職權撤銷本院於98年
    3月3日所為准許保全處分之裁定。
中    華    民    國    98    年    3     月    17    日
              民事第二庭    法      官  侯明正
上為正本係照原本作成
如不服本裁定，應於裁定送達後10日內，以書狀向本院提出抗告
，並繳納抗告費新臺幣1千元。
中    華    民    國    98    年    3     月    17    日
                            書  記  官  程欣怡


司法院資訊處製作；財團法人民間司法改革基金會備份。
